臺灣臺中地方法院民事判決　　94年度簡上字第142號
上　訴　人　己○○
訴訟代理人　周進文律師
被上訴　人　乙○○
　　　　　　丁○○
　　　　　　戊○○
　　　　　　丙○○
前列四人共同
訴訟代理人　謝英吉律師
前列四人共同
複代理人　　詹漢山律師
上列當事人間請求拆屋還地等事件，上訴人對於中華民國93年12
月31日本院臺中簡易庭93年度中簡字第830號第一審判決提起上
訴，被上訴人並為訴之擴張，本院於民國94年12月1日言詞辯論
終結，茲判決如下：
    主    文
原判決關於命上訴人將坐落臺中縣霧峰鄉○○段第五０四地號土
地上，如附圖所示編號Ａ部分，面積六點二五平方公尺之地上物
拆除，並將該部分土地返還被上訴人，及命上訴人給付超過新台
幣伍仟柒佰陸拾元本息及該部分假執行之宣告，暨訴訟費用之裁
判均廢棄。
右開廢棄部分，被上訴人在第一審之訴駁回。
其餘上訴駁回。
上訴人應再給付被上訴人新台幣玖仟玖佰肆拾玖元，及自民國九
十四年七月十四日起至清償日止，按年息百分之五計算之利息，
並自民國九十四年五月一日起至如附圖所示編號Ｂ部分地上物拆
除完畢之日止，按月給付被上訴人新臺幣貳佰陸拾壹元。
被上訴人其餘擴張之訴駁回。
第一、二審之訴訟費用（含擴張部分），由上訴人負擔九分之八
，餘由被上訴人負擔。
    事實及理由
壹、程序方面：
    按訴狀送達後，原告不得將原訴變更或追加他訴，但擴張或
    減縮應受判決事項之聲明者，不在此限，民事訴訟法第255
    條第1項第3款定有明文。此項規定，於第二審簡易訴訟程序
    ，亦有適用，同法第446條第1項及第436條之2第2項分別定
    有明文。被上訴人在原審起訴時，其聲明第2項係請求被上
    訴人應給付新台幣（下同）11,696元，及自起訴狀繕本送達
    翌日起至清償日止，按年息百分之五計算之利息。上訴本院
    後，被上訴人擴張訴之聲明，訴請被上訴人除原審所命給付
    6,640元外，應再給付上訴人11,469元，及自該擴張聲明書
    狀送達翌日起至清償日止，按年息百分之5計算之利息，並
    自94年5月1日起至地上物拆除完畢之日止，按月給付被上訴
    人302元，核屬民事訴訟法第255條第1項第3款所定應受判決
    事項之擴張，合於首揭規定，自應准許，先予敘明。
貳、兩造爭執要旨：
  一、被上訴人部分：
    (一)被上訴人起訴主張：坐落臺中縣霧峰鄉○○段第504地號
      土地（下稱系爭土地）為被上訴人所共有，上訴人未經被
      上訴人同意無權占用上開土地如附圖所示B部分，面積40
      ．91平方公尺興建房屋，又上訴人建屋時所改建設置如附
      圖所示A部分，面積6．25平方公尺的水溝，亦無權占用系
      爭土地，爰依民法第767條之規定請求上訴人將系爭土地
      上如附圖所示A、B部分之水溝及房屋拆除；又上訴人無權
      占用系爭土地，受有相當於免付租金之利益，並致被上訴
      人受有損害，爰另依民法第179條之規定，請求占用期間
      自91年4月至93年1月止，合計22個月之租金，並以土地申
      報地價為每平方公尺960元，及申報總價百分之10計算相
      當於租金之不當得利，共計10,742元，爰訴請(1)上訴人應
      將坐落台中縣霧峰鄉○○段第504地號土地上如附圖所示A
      部分之水溝，面積6．25平方公尺，及B部分之房屋，面積
      40．91平方公尺拆除，並將土地返還被上訴人。(2)上訴人
      應給付被上訴人11,696元及自起訴狀繕本送達翌日起至清
      償日止，按年息百分之5計算之利息。(3)願供擔保請准宣
      告假執行。原審對被上訴人之請求，除被上訴人第二項聲
      明超過6,640元及該部分法定遲延利息駁回（此部分被上
      訴人未上訴）外，其餘為被上訴人勝訴之判決，並依職權
      宣告假執行。而被上訴人於本院主張上訴人應給付自89年
      5月起至94年4月止，計5年60個月之不當得利18,109元，
      扣除原審判命給付91年4月至93年1月止計22個月之不當得
      利6,640元外，應再給付11,469元，爰擴張聲明請求上訴
      人應再給付伊11,469元及法定延遲利息，並自94年5月1日
      起至地上物拆除完畢之日止，按月給付302元。並聲明：
      上訴駁回。
    (二)於本院補充陳述：
      (1)房屋部分：上訴人主張其所有房屋原即位於吉峰段510
        號土地及503、504號部分土地，並未舉證以實其說，且
        依土地登記簿記載，亦僅得認為承買人魏水源與魏炎山
        就所承買之510號土地曾有租賃關係，尚無從據以推認
        魏水源與魏炎山就系爭土地亦有租賃關係存在。又上訴
        人倘果有承買土地之事實，何以上訴人在長達50多年以
        來均未發現？亦從未要求補辦登記？上訴人所辯，顯與
        常情大悖，不足採信。再從房屋稅籍證明資料，亦可證
        明上訴人房屋係於民國71年間始建造完成，且房屋結構
        為加強磚造，均非如上訴人所稱原來在41年間即存在之
        土造房屋，從而，亦無法以上訴人房屋目前所在位置，
        遽予推論原來土造房屋之位置。又證人魏阿丹證稱，房
        子是在71年間因倒塌重建等語，黃義雄亦於原審證稱，
        921地震後上訴人原有土造房屋倒塌，所以委託我將倒
        塌的土造房屋改建為鐵皮屋等語。從而，縱然上訴人辯
        稱原來土造房屋占用到504號土地云云為真，惟原本之
        租賃關係，亦早已因原來土造房屋滅失而消滅，則上訴
        人猶執詞辯稱房屋與系爭土地有租賃關係云云，亦無可
        採。
      (2)系爭水溝部份：原本水溝係以石頭砌成一點，魏阿丹亦
        證稱（水溝）早期是用石頭砌成等語，足見原來水溝並
        非上訴人屋後目前之水泥結構。上訴人亦於準備程序中
        自承，水溝本來兩旁是石頭，溝底是泥土，整建時才都
        改為水泥等語。及證人林春輝亦於原審證稱上訴人僱請
        工人照原有水溝位置將崩塌部分之土方水溝壁改為混凝
        土壁及加蓋混凝土水溝蓋等語，足見上訴人目前屋後之
        系爭水溝，確由上訴人所延工建造無訛，上訴人辯稱水
        溝非其設置云云，要無可採。
  二、被上訴人則以：
    (一)上訴人之父魏錦盛與被上訴人祖父魏炎山為兄弟，於4年1
      0月20日分家後，魏錦盛居住於門牌整編後之台中縣霧峰
      鄉○○村○○○路11巷2號房屋（下稱系爭房屋），系爭
      房屋坐落之基地為吉峰段510號全部及503號、504號部分
      土地。當時該房屋基地為魏炎山所有，魏錦盛係向魏炎山
      承租土地居住。嗣於41年9月1日由魏錦盛之長子魏水炎代
      表家族向魏炎山買受該房屋坐落之部分基地（因當時並未
      申請鑑界，以為該房屋占用基地僅為吉峰段510地號，致
      漏未辦理登記503及504號土地移轉登記，而僅登記510號
      土地），由土地登記簿謄本備註欄所載「承租人承買」，
      可知魏錦盛與魏炎山間就該房屋坐落之系爭土地有租賃關
      係存在。58年5月30日，上訴人與魏水源等兄弟分家，將
      吉峰段510號土地分割並以買賣名義辦理移轉登記為上訴
      人之子名義，上訴人分家取得之系爭房屋為土造房屋，因
      年久失修，上訴人依現址整建。屋後之水溝，魏錦盛向魏
      炎山承租土地建屋時即已存在，原本為土方溝體，嗣由鄉
      公所整建為現狀水泥溝體，並非上訴人所興建設置，更非
      上訴人將原有水溝位置遷移變更等語，資為抗辯。並答辯
      聲明：(1)原判決不利於上訴人部分廢棄。(2)右廢棄部分，
      被上訴人在第一審之訴駁回。
參、兩造不爭執之事實：
  一、台中縣霧峰鄉○○段504地號土地係被上訴人乙○○、丁
      ○○、戊○○、丙○○四人所共有。
  二、上訴人己○○所有之房屋門牌號碼台中縣霧峰鄉○○村○
      ○○路11巷2號，上開房屋坐落於台中縣霧峰鄉○○段510
      地號、503地號土地及系爭土地上。
  三、依臺中縣大里地政事務所製作之土地複丈成果圖，上訴人
      己○○占用系爭土地如附圖所示Ａ部分之水溝面積6.25
      平方公尺、Ｂ部分之房屋面積40.91平分公尺，兩者合計
      47.16平方公尺。
  四、503地號土地係國有水利用地。
肆、得心證之理由：
    本件被上訴人主張其所有系爭土地為上訴人所有系爭房屋占
    用如附圖所示Ａ部分，系爭土地上另有如附圖所示Ｂ部分之
    水溝占用等事實，為上訴人所不爭執，惟上訴人抗辯稱：系
    爭房屋係本於租賃及買賣之法律關係占用系爭土地，並非無
    權占用，又系爭水溝並非上訴人所設置等語。是本件應審究
    者厥為：一、上訴人之系爭房屋占用系爭土地，是否具有占
    有權源？二、系爭土地上之水溝是否為上訴人所設置占用？
    經查：
  一、按當事人主張有利於己之事實者，就其事實有舉證之責任
      ，民事訴訟法第277條前項定有明文。上訴人主張其先祖
      魏錦盛向被上訴人之先祖魏炎山承租系爭504號土地，嗣
      後並買受系爭土地，有占用系爭土地之權源乙節，就此有
      利於己之事實，依上開規定，自應由上訴人負舉證責任。
      上訴人雖舉510地號土地之舊登記簿謄本（41年）備註欄
      記載「承租人承買」等字為證。惟經本院向台中縣大里地
      政事務所查覆結果為「該筆土地登記簿所載『承租人（誤
      繕為承買人）承買」字樣，因屬耕地三七五租約請逕向轄
      屬公所查明」，而台中縣霧峰鄉公所函覆「…就510地號
      查無三七五租約承租人資料卡」，有台中縣大里地政事務
      所、台中縣霧峰鄉公所函文附卷為憑。故上開「承租人承
      買」之記載，僅足以證明510號土地曾有承租人承買之情
      事，尚不足以證明魏錦盛因兄弟分家，向兄弟魏炎山承租
      510號土地等情事，況兩造之先祖就510號土地縱然曾有承
      租關係存在，亦無從據以推論就系爭504號土地亦有租賃
      關係。再者，上訴人之兄魏阿丹亦到庭證稱：「早期土地
      是魏錦盛向我伯父魏炎山承租，我是住在509地號，承租
      的是509、511及510地號，504未承租…，之後這三筆土地
      賣給我們」等語，足認兩造之先祖就系爭土地並無任何租
      賃或買賣關係存在，上訴人主張系爭房屋具有占用系爭土
      地之權源，顯無可採。
  二、上訴人另主張系爭土地於41年間即有土造房屋存在，系爭
      房屋之位置、面積即為原土造房屋之位置、面積，並舉證
      人林春暉、黃義雄及魏阿丹為證。惟上訴人既未能證明其
      先祖所有之土造房屋占用系爭土地具有承租或承買之合法
      權源，則嗣後所興建之系爭房屋，縱與其先祖所建之土造
      房屋位置、範圍相符，仍難認為系爭房屋具有占用系爭土
      地之權源。
  三、又上訴人主張系爭土地上之水溝並非其所設置乙節，業據
      提出證人林春暉、黃義雄、甲○○及魏阿丹為證。經查，
      系爭土地上之水溝係舊有之灌溉溝渠，非台中縣霧峰鄉公
      所所設置，有台中縣霧峰鄉公所93年11月12日霧鄉建字第
      0930023469號函附於原審卷可稽，復經鄉公所僱員即證人
      甲○○於本院證稱：「系爭水溝是水利會灌溉溝渠，從以
      前就存在，水溝我有與水利會人員一起會勘過…」等語，
      足見系爭土地上之水溝為水利會之灌溉溝渠，並非上訴人
      所設置。又查，證人林春暉於原審證稱：「…改建過程（
      指房屋）當中因原有水溝土方崩塌，所以被告（即上訴人
      ）僱請工人照原有水溝位置將崩塌部分之土方水溝壁改為
      混凝土壁及加蓋混凝土水溝蓋，混凝土水溝蓋的板模由我
      負責，但是沒有移動位置或是有拓寬之情形」，另證人黃
      義雄於原審證稱：「…施工期間完全沒有針對水溝部分另
      為改建工程」等語，及證人魏阿丹證稱：「我自小就住在
      那裏，住在509地號，系爭溝渠以前就做灌溉用，從以前
      到現在位置完全一樣，早期是用石頭砌成」等語，參以上
      訴人自承僅鋪設混凝土於伊該側之溝壁及溝底，水溝另側
      之溝壁並未鋪設等情，並有照片為據，為被上訴人所不否
      認，亦見上訴人固將系爭水溝一側之溝壁及溝底鋪設混凝
      土，惟並未更動原有水溝位置，此外亦無其他證據足以證
      明上訴人更動原有水溝位置，上訴人主張其並未設置水溝
      占用系爭土地，堪予採信。至於水溝位置何以坐落於系爭
      土地而非503地號，則非本件所審究之範圍。
  四、按無法律上之原因而受利益，致他人受損害者，應返還其
      利益，民法第179條定有明文。而依不當得利之法則請求
      返還不當得利，以無法律上之原因而受利益，致他人受有
      損害為其要件，故其得請求返還之範圍，應以對方所受之
      利益為度，非以請求人所受損害若干為準，無權占有他人
      土地，可能獲得相當於租金之利益為社會通常之觀念（最
      高法院61年台上字第1695號判例意旨參照）；本件上訴人
      無權占有被上訴人之土地，已如前述，則被上訴人主張依
      不當得利之法律關係請求上訴人給付相當於租金之利益，
      即屬有據。而按租用基地建築房屋，依土地法第105條規
      定，準用同法第97條之規定，其租金不得超過基地申報總
      價額年息百分之10，係法定最高租額，惟基地租金之數額
      ，應為若干，除以基地申報地價為基礎外，尚須斟酌基地
      之位置，工商業繁榮之程度，承租人利用基地之經濟價值
      及所受利益等項，並與鄰地租金相比較，以為決定，非謂
      承租人當然負有按該法定最高標準支付地租之義務。最高
      法院47年台上字第1827號、66年台上字第156號判例可參
      。查上訴人占用系爭土地所建之房屋為部分為ＲＣ造樓房
      ，部分為鐵皮屋搭建之建物，鄰近區域俱為住家，已據原
      審履勘現場屬實，且有照片可稽，本院斟酌系爭土地坐落
      位置之繁榮程度，上訴人使用占用土地可得之利益及被上
      訴人所受損害等一切情狀，認以系爭土地申報地價年息百
      分之8計算相當於租金之不當得利，尚屬公允。而系爭土
      地之申報地價，為每平方公尺960元，有系爭土地地價謄
      本附卷可按。上訴人占用系爭土地Ｂ部分面積為40．91
      平方公尺，被上訴人於原審請求上訴人給付自91年4月至
      93年1月止即22個月之不當得利，依此計算不當得利之數
      額為5760元（960×40.91×8％×22／12＝5760，元以下
      四捨五入），被上訴人此部分請求，應予准許。至超過部
      分即屬無據，不應准許。被上訴人於本院擴張聲明請求上
      訴人給付自89年5月起至94年4月止最近5年，及按月計算
      之不當得利，依上開方式計算結果，被上訴人得請求給付
      不當得利之數額為15709元（960×40.91×8％×5＝15709
      ，元以下四捨五入），及自94年5月1日起至拆除完畢之日
      止按月給付216元（960×40.91×8％×1/ 12＝216，元以
      下四捨五入）之不當得利，惟扣除於原審所得請求之5760
      元，被上訴人得再請求上訴人給付9949元，及自94年5月1
      日起至地上物拆除完畢之日止起按月給付216元。
  五、綜上所述，被上訴人本於所有人之物上請求權，訴請上訴
      人應將坐落臺中縣霧峰鄉○○段第504地號土地上，如附
      圖所示Ｂ部分之地上物拆除，並將該土地返還予被上訴人
      ，並本於不當得利之法律關係，請求上訴人給付5760元，
      及自93年12月24日起至清償日止，按年息百分之5計算之
      法定遲延利息，為有理由，應予准許。逾此部分之請求，
      則屬無據，應予駁回。原審就超過前開應准許部分，為上
      訴人敗訴之判決，並為假執行之宣告，自有未洽。上訴意
      旨就此部分指摘原判決不當，求予廢棄改判，為有理由。
      爰將原審此部分之裁判廢棄，改判決如主文第二項所示。
      至於至前開應准許部分，原判決為上訴人敗訴之判決，並
      依職權宣告假執行，核無違誤，上訴意旨，就此部分，仍
      執陳詞，指摘原判決不當，求予廢棄，為無理由，應駁回
      其上訴。另被上訴人擴張聲明請求上訴人應再給付被上訴
      人11,469元及自該擴張聲明書狀送達翌日起至清償日止，
      按年息百分之5計算之遲延利息，並自94年5月1日起至地
      上物拆除完畢之日止，按月給付被上訴人302元，其中上
      訴人應再給付被上訴人9949元，及自該擴張聲明書狀送達
      翌日即94年7月14日起至清償日止，按年息百分之5計算之
      遲延利息，並自94年5月1日起拆除完畢之日止，按月給付
      被上訴人216元部分，為有理由，應予准許。其餘逾此部
      分之請求，為無理由，應予駁回。
伍、結論：本件上訴及擴張之訴，為一部有理由，一部無理由，
    依依民事訴訟法第436條之1第3項、第450條、第449第1項、
    第79條、第85條第1項前段，判決如主文。
中　　華　　民　　國　　94　　年　　12　　月　　22　　日
                  民事第一庭    審判長法  官　張惠立
                                      法  官　鍾啟煒
                                      法  官　吳蕙玟
上正本證明與原本無異。不得再上訴。
中　　華　　民　　國　　94　　年　　12　　月　　27　　日
                                      書記官　黃鴻鑑
